【裁判字號】    95,訴,113
【裁判日期】    950809
【裁判案由】    偽造貨幣
【裁判全文】
臺灣臺南地方法院刑事判決
公  訴  人  臺灣臺南地方法院檢察署檢察官
被      告  甲○○
                  （現另案於臺灣臺南監獄臺南分監執行中）
指定辯護人  蔡弘琳  律師
上列被告因行使偽造貨幣案件，經檢察官提起公訴（九十四年度
偵字第一三七九六號），本院判決如下：
    主  文
甲○○行使偽造之通用紙幣，累犯，處有期徒刑壹年柒月。扣案
之仟元紙鈔貳張（編號ＬＭ五六四二二五ＸＱ、ＬＭ五六四二四
二ＸＱ號）沒收。
    事  實
一、甲○○前於民國（下同）九十年間因違反毒品危害防制條例
    案件，經本院以九十年度易字第一一０七號判決判處有期徒
    刑五月確定，於九十二年五月十七日執行完畢。
二、詎猶不知悔改，其明知張泰源（另由檢察官簽分偵辦中）於
    九十四年八月間某日，在臺南市安南區媽祖廟附近所交付之
    新臺幣（下同）仟元紙鈔二張（編號ＬＭ五六四二二五ＸＱ
    、ＬＭ五六四二四二ＸＱ號）係偽造之通用紙幣，竟基於行
    使偽造紙幣之故意，於同年十一月二日晚間六時六分許，搭
    乘蔡昇家所駕駛之計程車返回位於臺南市安平區○○○街一
    二九號五樓之十四號住處時，交付其中一紙仟元偽鈔（編號
    ＬＭ五六四二二五ＸＱ號）以支付車資一百六十元，嗣遭蔡
    昇家察覺報警，為警徵得甲○○同意搜索前開住處，當場起
    出另紙偽造之仟元偽鈔。
三、案經臺南市警察局第四分局報請臺灣臺南地方法院檢察署檢
    察官偵查起訴。
    理  由
一、訊據被告對於前開犯罪事實於警詢、偵查及本院審理時均坦
    承不諱，核與被害人蔡昇家於警詢之供述情節相符，復將扣
    案之偽造仟元紙鈔二張囑託中央印製廠鑑定結果「該等偽鈔
    均以彩色噴墨方式仿印，無凹版印紋凸起效果，紙張非鈔券
    紙，水印以灰色墨在紙張背面仿製，安全線以燙印箔膜（含
    面額數字）仿紙券正面五段裸露部分，左下角面額數字以亮
    光物質仿折光變色油墨」，此有該廠於九十四年十一月二十
    九日以中印發字第０九四０００四八七六號函一份附於偵查
    卷可稽，並有搜索扣押筆錄、扣押書各一份、現場照片六幀
    在卷可資佐證，足證被告前開自白核與事實相符，堪以採信
    ，是以，本件事證已臻明確，被告犯行洵堪認定。
二、論罪科刑
  (一)按行使偽造紙幣，本含有詐欺性質，其行使之偽幣在形式上
    與其真幣相同，足以使一般人誤為真幣，而曚混使用者，不
    另以詐欺罪嫌論擬（最高法院二十九年上字第一六四八號判
    例要旨可參），準此，核被告前開所為，係犯刑法第一百九
    十六條第一項前段之行使偽造紙幣罪。
  (二)按行為後法律有變更者，適用行為時之法律。但行為後之法
    律有利於行為人者，適用最有利於行為人之法律。修正後刑
    法第二條第一項定有明文。查本件被告行為後，刑法總則編
    於九十四年二月二日大幅修正公布後，於九十五年七月一日
    正式施行，而修正後刑法第二條第一項之規定乃為與刑法第
    一條罪刑法定主義相互契合，而貫徹法律禁止溯及既往原則
    ，係規範行為後法律變更所生新舊法律比較適用之準據法，
    是以刑法第二條第一項雖經修正，但因屬適用法律之準據法
    ，本身尚無比較新舊法之問題，應一律適用裁判時之修正施
    行後刑法第二條之規定以決定適用之刑罰法律，先予辨明。
    又參以本次刑法總則編修正之比較新舊法，應就罪刑有關之
    連續犯、累犯加重等一切情形，綜其罪刑之結果而為比較（
    最高法院九十五年五月二十三日刑事庭第八次會議決議可資
    參照），首先敘明。
  1.查被告行為時，刑法第四十七條第一項規定「受徒刑之執行
    完畢，或一部之執行而赦免後，五年以內再犯有期徒刑以上
    之罪者，為累犯，加重本刑至二分之一。」，然被告行為後
    即九十五年七月一日修正施行後刑法第四十七條規定「受徒
    刑之執行完畢，或一部之執行而赦免後，五年以內故意再犯
    有期徒刑以上之罪者，為累犯，加重本刑至二分之一。」，
    雖累犯規定之修正，並非犯罪構成要件或刑罰之變更，但因
    被告犯行是否需論以累犯，顯已影響行為人刑罰加重與否之
    法律效果，自屬法律有變更，然因被告乃出於故意再犯本件
    有期徒刑以上之罪，不論修正施行前、後之法條適用結果均
    不分軒輊，故依修正後刑法第二條第一項之規定依修正施行
    前第四十七規定論以累犯。
  2.至被告行為後，修正施行後刑法第五十七條、第五十九條規
    定之文字固有所變動，然此為法院就刑之裁量及酌減審認標
    準見解之明文化，非屬法律之變更（最高法院九十五年度第
    八次刑事庭會議決議參照），自無刑法第二條第一項規定之
    適用，是以，應適用修正施行後刑法第五十七條、第五十九
    條之規定。
  3.又查，刑法分則編設有罰金刑規定之貨幣單位係屬銀元，依
    此論科罰金者，均應適用罰金罰鍰提高標準條例第一條、第
    四條之規定，按各該具體條文制定或修正之時間先後，定其
    提高之倍數。惟被告行為後即九十五年六月十四日增訂公布
    ，並自同年七月一日起施行之刑法施行法第一條之一規定：
    「中華民國九十四年一月七日刑法修正施行後，刑法分則編
    所定罰金之貨幣單位為新臺幣。九十四年一月七日刑法修正
    時，刑法分則編未修正之條文定有罰金者，自九十四年一月
    七日刑法修正施行後，就其所定數額提高為三十倍。但七十
    二年六月二十六日至九十四年一月七日新增或修正之條文，
    就其所定數額提高為三倍」，換言之，自九十五年七月一日
    起，刑法分則編所定罰金刑之貨幣單位，由原來之銀元改為
    新臺幣，並就罰金數額提高為三十倍。查刑法第一百九十六
    條第一項之罪自二十四年七月一日公布施行後即未再做修正
    ，而該條設有罰金刑之處罰，依增訂刑法施行法第一之一條
    之規定，其罰金以新臺幣為單位，數額應提高三十倍。然此
    與修正前之罰金以銀元為單位，適用罰金罰鍰提高標準條例
    之結果應提高十倍者，對被告而言，並無不利（新臺幣與銀
    元之比例為一比三，換算結果，亦為三十倍）。因此，刑法
    施行法第一條之一係替代罰金罰鍰提高標準條例部分條文，
    與罰金罰鍰提高標準條例罰金額度相同，既不發生有利或不
    利問題，只是將貨幣單位由銀元改為新臺幣，並非法律變更
    刑度之條文，當無比較新舊法問題，併此敘明。
  (三)復查，被告有犯罪事實欄所載之前科，此有臺灣高等法院被
    告全國前案紀錄表及臺灣臺南地方法院檢察署刑案資料查註
    紀錄表各一件在卷可按，其受有期徒刑執行完畢後五年內故
    意再犯本件有期徒刑以上之罪，應依修正施行前刑法第四十
    七條之規定論以累犯，並加重其刑。
  (四)第按刑法第五十九條規定，犯罪之情狀可憫恕者，得酌量減
    輕其刑，同法第五十七條規定，科刑時應審酌一切情狀，尤
    應注意所列十款事項，作為科刑重輕之標準，兩條適用上固
    有區別，惟所謂「犯罪之情狀」與「一切情形」云云，並非
    有截然不同之領域，於裁判上酌減其刑時，應就犯罪一切情
    狀（包括第五十七條所列舉之十款事項），予以全盤考量，
    審酌其犯罪有無可憫恕之事由（即判例所稱有特殊之原因與
    環境等等，在客觀上足以引起一般同情，以及宣告法定低度
    刑，是否猶嫌過重），以為判斷。故適用第五十九條酌量減
    輕其刑時，並不排除第五十七條所列舉十款事由之審酌，惟
    其程度應達於確可憫恕，始可予以酌減（最高法院七十年度
    第六次刑事庭會議決議參照）。查被告於收受張泰源所交付
    之前開仟元紙鈔時，業已知悉係屬偽鈔，但因不敢使用，故
    僅攜帶一張外出，後因無力支付計程車車資，始行使之，另
    一張乃協同警方返家搜索而起出，足徵被告乃經濟拮据，一
    時情急思慮欠周，致為本件犯行，又其所有之偽鈔數量無幾
    ，尚難達到紊亂金融秩序之目的，犯罪所生損害輕微，且犯
    後態度良好，主動供出偽鈔來源，是以，情輕法重，其犯罪
    之情狀顯可憫恕，可觀上足以引起一般人同情，倘量處法定
    本刑三年以上有期徒刑仍嫌過重，而有情輕法重之虞，爰依
    前開說明適用修正施行後刑法第五十九條之規定酌減其刑。
  (五)爰審酌被告因無力支付車資，始行使偽鈔，影響交易安全，
    惟僅行使一張仟元偽鈔，所生損害尚屬輕微，及其犯後坦承
    犯行態度良好，暨其犯罪手段、智識程度等一切情狀，認檢
    察官對被告具體求刑一年七月，核屬罪刑相當，爰量處如主
    文所示之刑，以示懲儆。末查，扣案之仟元紙鈔二張乃偽造
    之通用紙幣，有前開中央印製場之函文可佐，爰依刑法第二
    百條之規定沒收之。
據上論斷，應依刑事訴訟法第二百九十九條第一項前段，現行法
刑法第一百九十六條第一項前段、第二百條、第五十九條，修正
施行前刑法第四十七條，刑法施行法第一條之一，現行法規所定
貨幣單位折算新臺幣條例第二條，判決如主文。
本案經檢察官周俞宏到庭執行職務。
中    華    民    國    95    年    8     月    9     日
                  刑事庭第九庭   審判長法   官  蔡奇秀
                                       法   官  楊佳祥
                                       法   官  黃欣怡
以上正本證明與原本無異。
如不服本判決，應於收受送達後10日內向本院提出上訴書狀（應
附繕本）。
                                       書記官   陳怡吟
中    華    民    國    95    年    8     月    9     日
附錄法條
刑法第196條第1項前段
行使偽造、變造之通用貨幣、紙幣、銀行券，或意圖供行使之用
而收集或交付於人者，處3年以上10年以下有期徒刑，得併科5千
元以下罰金。


司法院資訊處製作；財團法人民間司法改革基金會備份。
